【裁判字號】    89,台非,208
【裁判日期】    890713
【裁判案由】    強盜
【裁判全文】
最高法院刑事判決                                八十九年度台非字第二○八號
    上訴人  最高法院檢察署檢察總長
    被  告  甲○○  男
右上訴人因被告強盜案件，對於台灣高等法院中華民國八十九年三月二十七日第二審
確定判決（八十八年度上訴字第四六四三號，起訴案號：台灣桃園地方法院檢察署八
十七年度偵字第六○三八號），認為違法，提起非常上訴，本院判決如左：
    主  文
上訴駁回。
    理  由
非常上訴理由稱：「按訊問被告應先告知犯罪嫌疑及所犯所有罪名，罪名經告知後，
認為應變更者，應再告知，為刑事訴訟法第九十五條第一款所明定，此乃被告在刑事
訴訟程序上受告知之權利，旨在使被告能充分行使防禦權，屬於人民依憲法第十六條
所享訴訟權保障之內容之一。故法院依刑事訴訟法第三百條規定，於科刑或免刑判決
之情形，就起訴之犯罪事實，變更檢察官所引應適用之法條，自應踐履告知變更罪名
之義務，始能避免突襲裁判，以維護程序之公正，並保障被告之權益。否則，如於辯
論終結後，始行變更起訴法條而為判決，實已剝奪被告在刑事訴訟上之防禦權，抑且
違背憲法第八條第一項所揭櫫『非由法院依法定程序不得審問處罰』之規定，尤與憲
法第十六條規定之人民有訴訟受益之權，在於確保人民得依法定程序提起訴訟及受公
平審判權益之憲法保障不相符合，其判決自屬違背法令。本件檢察官起訴書原起訴被
告甲○○觸犯刑法第三百二十九條之準強盜未遂罪嫌，原判決依刑事訴訟法第三百條
規定變更起訴書所引上開法條，改依刑法第三百零六條無故侵入住宅罪及第二百七十
七條第一項傷害罪，二罪互有方法結果之牽連關係，從一重之傷害罪論處，惟未對該
被告於審判期日前踐行告知罪名之變更程序，竟逕以上開變更後之罪名論科其刑，揆
諸首開說明，原判決自屬違背法令。案經確定，且於被告不利，爰依刑事訴訟法第四
百四十一條、第四百四十三條提起非常上訴，以資糾正」等語。
本院按刑事訴訟法第九十五條規定，訊問被告應告以犯罪之嫌疑及所犯所有罪名，罪
名經告知後，認為應變更者，應再告知。此項規定固為被告在刑事訴訟程序上受告知
之權利，旨在使被告能充分行使防禦權。然被告若知所防禦或已提出防禦或事實審法
院於審判過程中已就被告所犯罪名，應變更罪名之構成要件為實質之調查，縱疏未告
知罪名，對被告防禦權之行使既無所妨礙，其訴訟程序雖有瑕疵，但顯然於判決無影
響者，仍不得據為提起非常上訴之適法理由。本件檢察官起訴被告觸犯刑法第三百二
十九條之準強盜罪（被告帶美工刀，破壞李國軍住處之門鎖，侵入住宅著手行竊，
尚未得手之際，為李國軍之侄女甘慧仙返家撞見，被告為脫免逮捕，而當場毆打甘女
成傷等情），經原審變更法條，改以牽連觸犯刑法第二百七十七條第一項、第三百零
六條第一項論處罪刑，原審已就侵入住宅及傷害之事實為實質之調查，被告就該條款
之事實，亦有所主張與辯解，於其被訴事實，得以充分防禦，尚無虞逸出被告防禦權
之範圍（見原審卷四十九頁），縱未告知應變更之罪名，既於被告之防禦權無所妨礙
，原審改依刑法第二百七十七條第一項、第三百零六條第一項之罪處斷，尚難認有突
襲裁判之違法，且原確定判決對被告並無不利。非常上訴意旨指摘原確定判決有不適
用法則之違背法令，尚有誤會。其上訴為無理由，應予駁回。
據上論結，應依刑事訴訟法第四百四十六條，判決如主文。
中      華      民      國    八十九    年      七      月     十三     日
                              最高法院刑事第十一庭
                                  審判長法官  莊  登  照
                                        法官  洪  明  輝
                                        法官  蔡  清  遊
                                        法官  黃  一  鑫
                                        法官  林  秀  夫
      右正本證明與原本無異
                                              書  記  官
中      華      民      國    八十九    年      七      月     二十     日
                                                                        ｅ


司法院資訊處製作；財團法人民間司法改革基金會備份。
